---
title: "Çok Değişkenli Çözümleme Ödev"
author: "Mehmet Şenel"
date: "`r Sys.Date()`"
output: html_document
params:
  isim: "Örnek"
  soyisim: "Soyisim"
---

```{r setup, include=FALSE}
knitr::opts_chunk$set(echo = TRUE)
```

# \# **SORU-1**

<br> - A. İsim ve soyisminizdeki toplam sesli harf sayısını, hem satır hem de sütun boyutu olarak alan ve elemanları rasgele tamsayılardan (integer) oluşan ayrıca adı, soyisminizin ilk harfi olan kare bir matrisi R programında oluşturunuz. (1p) NOT: İsim ve soyismindeki sesli harf sayısını direkt kendisi girmek yerine R’da bir fonksiyon yazarak hesaplattıktan sonra matrisi oluşturanlar, 1 puan bonus kazanacaktır.

### Cevap -1.A

<br>

#### **Adım 1 :**

Öncelikli olarak kullanıcıdan alacağımız isim ve soyisim içerisindeki sesli harfleri sayacak ve aynı zamanda isim,soyisim içerisinde harf dışında Rstudio dilinde string bir yapı dışında yapı var ise hata verip tekrardan giriş alacak bir fonksiyon yazıyoruz.

<br>

```{r}
# Sesli harfleri sayan fonksiyon
sesli_harf_sayisi <- function(isim) {
  # Sadece harf kontrolü
  if (!grepl("^[a-zA-Z]+$", isim)) {
    stop("Hata: Girdi yalnızca harflerden oluşmalıdır.")
  }
  
  sesli_harfler <- c("a", "e", "i", "o", "u", "A", "E", "I", "O", "U")
  toplam <- sum(tolower(unlist(strsplit(isim, ""))) %in% sesli_harfler)
  return(toplam)
}

```

<br>

#### **Adım 2 :**

Kullanıcıdan gelen isim,soyisimleri alıyoruz ve oluşturulan fonksiyon içerisinde yapısını kontrol ediyoruz.

```{r}
# İsim ve soyisim tanımları (otomatik giriş)
isim <- "Mehmet"
soyisim <- "Senel"
```

<br>

#### **Adım 3 :**

Kullanıcan aldığımız isim, soyisim içerisinde ki sesli harf sayısına ulaşıyoruz.

```{r}
# Sesli harf sayılarını hesapla
toplam_sesli_harf <- sesli_harf_sayisi(isim) + sesli_harf_sayisi(soyisim)
print((toplam_sesli_harf))
```

<br>

#### **Adım 4 :**

Kullanıcadan aldığımız bilgiler ışığında yer alan sesli harf sayılarından oluşan matrisimizi oluşturuyoruz.

```{r}
# Rasgele tam sayılardan oluşan kare matris oluştur
set.seed(123) # Tekrar edilebilirlik için
matris <- matrix(sample(1:100, toplam_sesli_harf^2, replace = TRUE), 
                 nrow = toplam_sesli_harf, 
                 ncol = toplam_sesli_harf)
```

<br>

#### **Adım 5 :**

Oluşturduğumuz matrisin çıktısını gösteriyoruz.

```{r}
# Sonucu yazdır
print(matris)

```

<br> <br>

-   B. Oluşturduğunuz matrisin izini ve determinantını, matrisin sadece özdeğerlerini kullanarak R programında bulunuz

<br>

### Cevap -1.B

R programında bir matrisin izini ve determinantını yalnızca özdeğerlerini kullanarak şu şekilde hesaplayabilirsiniz:

İz (trace): Bir matrisin izi, özdeğerlerinin toplamına eşittir.
Determinant: Bir matrisin determinantı, özdeğerlerinin çarpımına eşittir.


#### **Adım 1 :**

 Matrisin özdeğerini bulmamız sonuca gitmemize direkt etki edicektir.

```{r}
# Verilen matrisi tanımlama
A <- matrix(c(31, 67, 14, 69,
              79, 42, 25, 91,
              51, 50, 90, 57,
              14, 43, 91, 92), 
            nrow = 4, byrow = TRUE)
# Matrisi hesaplayarak özdeğerlerini bulma
eigenvalues <- eigen(A)$values
print(eigenvalues)
```
 
 <br>
 
#### **Adım 2 :**
 
 Matrisin bulduğumuz özdeğeri aracılığı ile izini hesaplarız.
```{r}
# İz (trace) hesaplama: özdeğerlerin toplamı
trace_A <- sum(eigenvalues)
trace_A
```
 
 <br>
 
#### **Adım 3 :**

Matrisin bulduğumuz özdeğeri aracılığı ile determinant hesaplarız.
```{r}
# Determinant hesaplama: özdeğerlerin çarpımı
determinant_A <- prod(eigenvalues)
determinant_A
```

<br>
<br>
<br>


# \# **SORU-2**

<br>
```{r,echo=FALSE}
W_inv <- matrix(c(1.5, -2.5, -0.5,
                  -1.75, 3.25, 0.75,
                  0.5, -0.5, -0.5), 
                nrow = 3, byrow = TRUE)
W_inv
```

olmak üzere, 
<br> w11x1+w12x2+w13x3 = 5,
<br> w21x1+w22x2+w23x3 = 8,
<br> w31x1+w32x2+w33x3 = 4
denklem sisteminin çözümünü R programında bulunuz.

<br>

### Cevap -2

Denklem sisteminin çözümü X <- W_inv * B şeklinde gerçekleştiricelektir.


#### **Adım 1 :**

Öncelikli olarak verilen matrsin tanımlamasını gerçekleştiriyoruz.
```{r}

W_inv <- matrix(c(1.5, -2.5, -0.5,
                  -1.75, 3.25, 0.75,
                  0.5, -0.5, -0.5), 
                nrow = 3, byrow = TRUE)
W_inv
```

<br>

#### **Adım 2 :**

Sonuçlar vektörünü yazdırıyoruz.

```{r}
# Sonuçlar vektörü B
B <- c(5, 8, 4)
B
```

<br>

#### **Adım 3 :**

Bilinmeylenler vektörü X hesaplanır.

```{r}
# Bilinmeyenler vektörü X'i hesaplama
X <- W_inv %*% B
X

# Sonucu ekrana yazdırma
cat("Denklem sisteminin çözümü: x1 =", X[1], ", x2 =", X[2], ", x3 =", X[3], "\n")
```


<br>
<br>
<br>


# \# **SORU-3**

Kriptografi alanında uygulanan mesaj şifreleme yöntemlerinden biri, büyük boyutlu
matrislerin kullanımıdır. Bu yöntemin küçük bir örneği olarak,
"YARIN GECE YARISI AŞTİDE"
mesajını tüm harfler için alfabedeki sıra numaralarını, boşluklar için de 30’u
(alfabede 29 harf olduğu için) kullanarak aşağıda verilen Q şifreleme matrisi
yardımıyla R programında şifreleyiniz. Mesajın ulaşacağı kişiye en son hangi
mesajin iletileceğini ve o kişinin mesajdaki şifreyi nasıl kırabileceğini gösteriniz.

```{r,echo=FALSE}
# Q matrisini tanımlama
Q <- matrix(c(-4, -4, 5,
              1, 1, -1,
              5, 4, -6), 
            nrow = 3, byrow = TRUE)
Q
```

<br>

### Cevap -3

Bu tür şifreleme yöntemlerinde mesajı şifrelemek için genellikle matris çarpma işlemi yapılır. İlk olarak, verilen mesajın sayısal formunu elde edeceğiz ve sonra bu sayısal mesaj vektörünü şifreleme matrisi Q ile çarpacağız.

#### **Adım 1 :**
Mesajı Sayısal Formata Dönüştürme
Türk alfabesinde "A" harfi 1'e karşılık gelir ve "Z" harfi 29'a kadar devam eder.
Boşluk karakteri için 30 değeri kullanacağız.

```{r}
# Mesajı tanımlama
mesaj <- "YARIN GECE YARISI AŞTİDE"

# Türk alfabesindeki harflerin sıra numaralarını ve boşluk için 30'u tanımlama
harfler <- c("A", "B", "C", "Ç", "D", "E", "F", "G", "Ğ", "H", "I", "İ", 
             "J", "K", "L", "M", "N", "O", "Ö", "P", "R", "S", "Ş", "T", 
             "U", "Ü", "V", "Y", "Z", " ")  # Boşluğu sonuna ekliyoruz
sira_numaralari <- 1:30  # 1-29 harfler, 30 boşluk için
```

<br>

```{r}
# Mesajı sayılara dönüştürme
mesaj_numerik <- sapply(strsplit(mesaj, NULL)[[1]], function(x) {
  if (x == " ") return(30)
  return(match(x, harfler))
})
mesaj_numerik
```

<br>

```{r}
# Q matrisini tanımlama
Q <- matrix(c(-4, -4, 5,
              1, 1, -1,
              5, 4, -6), 
            nrow = 3, byrow = TRUE)
Q
```

<br>

#### **Adım 2 :**
Mesajı Vektörlere Ayırma
Şifreleme matrisi 3x3 boyutunda olduğundan, mesajı 3 elemanlı bloklara ayıracağız. Eğer son blok 3 elemanlı olmazsa, boşluk karakteri (30) ile tamamlayacağız.
```{r}
# Mesajı 3'lü gruplara ayırma
while (length(mesaj_numerik) %% 3 != 0) {
  mesaj_numerik <- c(mesaj_numerik, 30)  # Kalan boşlukları 30 ile doldur
}

mesaj_gruplar <- matrix(mesaj_numerik, nrow = 3, byrow = TRUE)
mesaj_gruplar
```

<br>


#### **Adım 3 :**
Matris Çarpımı ile Şifreleme
Her 3 elemanlı vektörü, şifreleme matrisi Q ile çarparak şifreli mesajı elde edeceğiz.
```{r}
# Şifreleme
sifreli_mesaj <- Q %*% mesaj_gruplar
sifreli_mesaj
```

<br>

#### **Adım 4(kullanıcının şifreli mesajı çözmesi) :**

Şifreyi Çözme

```{r,echo=FALSE}
# Şifreleme
sifreli_mesaj <- Q %*% mesaj_gruplar
sifreli_mesaj
```

Mesajı alan kişi, şifreli mesajı çözmek için şifreleme matrisi Q'nun tersini alacak ve bu ters matris ile şifreli vektörleri çarparak orijinal mesajı geri elde edecektir.

<br>

#### **Adım 5 :**
Şifreyi alan kişi öncelikli olarak Q metrisinin tersini alacak.
```{r}
# Q matrisinin tersini hesaplama
Q_inv <- solve(Q)
Q_inv
```

<br>

#### **Adım 6 :**

Mesajı alan kullanıcı elde ettiği Q metrisinin tersi ile kendisine iletilen şifreli matrisin çarpımından şifreyi elde edecektir.
```{r}
# Şifreli mesajı geri çözme
cozulen_mesaj <- Q_inv %*% sifreli_mesaj
cozulen_mesaj
```

<br>

#### **Adım 7 :**
Kullanıcı elde ettiği şifreli matrisi sayıdan Alfabeye çevirecek bir matris ile şifreli mesaja ulaşır.

```{r}
# Sayıları harflere çevirme fonksiyonu
sayi_to_harf <- function(sayi) {
  return(harfler[sayi])
}

# Tüm matrisi harflere çevirme işlemi
cevrilmis_veri <- apply(mesaj_gruplar, c(1, 2), sayi_to_harf)

```
```{r,echo=FALSE}
# Sonuç
print(cevrilmis_veri)
```

<br>
<br>
<br>

# \# **SORU-4**
